【裁判字號】    99,訴,1693
【裁判日期】    991029
【裁判案由】    清償債務
【裁判全文】
臺灣臺北地方法院民事判決              99年度訴字第1693號
原      告  乙○○
被      告  甲○○
上列當事人間清償債務事件，本院於民國99年10月15日言詞辯論
終結，判決如下：
    主  文
被告應給付原告新台幣壹佰壹拾萬伍仟陸佰陸拾貳元，及自民
國九十八年八月二十八日起至清償日止，按週年利率百分之五計
算之利息。
訴訟費用新台幣壹萬貳仟貳佰捌拾陸元由被告負擔。
    事實及理由
一、原告起訴主張：其與被告於民國98年8月18日簽訂售地同意
    書（下稱系爭同意書），被告委託原告以每坪底價新台幣（
    下同）62萬元，代為出售其所有坐落台北市○○區○○段五
    小段356、356-1地號土地2筆（下稱系爭土地），應有部分
    均為1/2，被告同意以出售價格超過底價之部分作為原告之
    仲介服務費（以總價6%為限），並載明系爭同意書有效期間
    至98年8月31日止。原告已於98年8月27日居間訴外人戊○○
    買受系爭土地，買賣總價金為8,651萬5,000元，即每坪以65
    萬元出售，原告業已完成仲介事務，被告雖於98年9月14日
    匯款46萬1,538元予原告，惟尚有113萬5,662元未為給付，
    爰依民法第565條之規定，請求被告給付仲介服務費等語，
    並聲明：如主文所示。
二、被告則略以：系爭土地為伊與訴外人丙○○共有，98年8 月
    初伊擬以每坪65萬元出售，並願給付佣金1%，嗣丙○○於同
    年8月18日下午約5時許，介紹其與原告相識，並稱買方有意
    出價每坪60萬元，須支付佣金4%，丙○○認為價格合理，伊
    不同意，然於丙○○施壓下，伊掉入陷阱而簽訂系爭同意書
    ，同意每坪底價62萬元，出售價格超過底價部分作為仲介服
    務費。伊於98年8月21日至玉山銀行中和分行與買主戊○○
    見面，始知本件買賣實情為建商透過第三人即仲介丁○○居
    間欲買受戊○○名下另筆土地，戊○○同意出售之先決條件
    為將賣地所得再買受另筆土地作為投資，丁○○因而介紹戊○○買受系爭土地，戊○○並於98年8月13日簽訂同意書予
    丁○○，同意以每坪65萬元買受系爭土地，原告顯然早知上
    情，卻以謊言詐欺伊以賺取高額差價，未盡仲介之義務，不
    無詐欺之嫌，且伊係因錯誤而為意思表示，已於本件審理中
    具狀依法撤銷錯誤及受詐欺之意思表示，是已無給付義務等
    語，資為抗辯。並聲明：原告之訴駁回。
三、兩造不爭執事項：
  (一)系爭土地為被告與丙○○所共有，應有部分各為1/2 。
  (二)兩造於98年8月18日簽訂系爭同意書，載明被告同意以每坪
    底價62萬元出售系爭土地，被告並同意系爭土地出售價格超
    過底價之部分（以總價6%為限）做為仲介服務費，有效期限
    至98年8月31日止。
  (三)被告、丙○○與戊○○於98年8月27日簽訂土地買賣契約書
    ，約定由戊○○以總價款8,651萬5,000元（即每坪65萬元）
    向被告、丙○○購買系爭土地。
  (四)被告業已支付原告仲介服務費46萬1,538元。
四、原告主張已依系爭同意書仲介被告以每坪65萬元，出售系爭
    土地予戊○○，被告應給付仲介服務費，被告則以前揭情詞
    置辯，茲本件之爭點為：(一)被告以意思表錯誤及受詐欺為由
    撤銷系爭同意書之意思表示，是否有據？(二)原告得否請求被
    告給付仲介服務費？若可，金額為若干？
  (一)被告以意思表示錯誤及受詐欺為由撤銷系爭同意書之意思表
    示，是否有據？
  1.按意思表示之內容有錯誤，或表意人若知其事情即不為意思
    表示者，表意人得將其意思表示撤銷之。但以其錯誤或不知
    事情，非由表意人自己之過失者為限，民法第88條第1項定
    有明文。所謂錯誤係指意思表示之內容或表示行為有錯誤者
    而言，與為意思表示之動機有錯誤之情形有別（最高法院51
    年台上字第3311號判例參照)。申言之，所謂錯誤，乃指意
    思表示之人對於構成意思表示內涵之效果意思，與其表示於
    外之表示內容，因錯誤或不知而致生齟齬而言。至於形成表
    意人內心效果意思之原因，則稱為動機，導致表意人內心效
    果意思之動機十分繁雜，且只存在表意人之內心，不表示於
    意思表示中，難為相對人所查覺；亦即表意人在其意思形成
    之過程中，對於就其決定為某特定內容意思表示具有重要性
    之事實，認識不正確，並非意思表示內容有錯誤；是除當事
    人之資格或物之性質有誤，且為交易上認為重要者，始可視
    為意思表示內容之錯誤外，其餘動機錯誤若未表示於意思表
    示中，且為相對人所明瞭者，不受意思表示錯誤規範之保護
    ，否則法律之安定性及交易之安全無法維護，此觀民法第88
    條第2項之規定自明。被告抗辯：原告未告知戊○○擬以每
    坪65萬元買受系爭土地，致其陷於錯誤而簽訂系爭同意書云
    云。然查，被告本有意出售其與丙○○共有之系爭土地，故
    而簽訂系爭同意書予原告，且觀諸系爭同意書之標的內容亦
    為系爭土地，並無物之同一性錯誤問題，縱被告本擬以每坪
    65萬元價格出售，因原告未據實報告買方出價情形，致其以
    每坪62萬元價格委任原告居間出售屬實，至多僅屬動機錯誤
    範疇，揆諸上開說明，尚難認被告意思表示錯誤，是被告自
    不得依民法第88條之規定，撤銷系爭同意書之意思表示。
  2.次按當事人互相表示意思一致者，無論其為明示或默示，契
    約即為成立；因被詐欺或被脅迫而為意思表示者，表意人得
    撤銷其意思表示，民法第153條第1項、第92條第1項前段分
    別定有明文。又當事人主張其意思表示係因被詐欺或脅迫而
    為之者，應就其被詐欺或被脅迫之事實，負舉證之責任（最
    高法院21年上字第2012號判例意旨參照）。被告抗辯：原告
    明知戊○○擬以每坪65萬元買受土地，於其簽立系爭同意書
    時未誠實告知伊系爭土地之買方出價，謊稱有第三人出價每
    坪62萬元，詐欺伊簽立系爭同意書以賺取高額差價，其簽訂
    售地同意書係受原告詐欺所為，伊依法撤銷意思表示云云。
    查原告主張其於98年8月18日下午6、7點左右與被告見面，
    向被告確認售地價格，並簽訂系爭同意書，之前並未知悉戊○○上開購地價格等情，業經證人戊○○到庭證稱：「當初
    購買廈門街土地時（即系爭土地），有時是原告與丁○○一
    同來找我，有時候是只有丁○○來和我談，一開始他們就和
    我談說廈門街的土地開價每坪65萬元，我沒有馬上同意，我
    從57、58萬開始出價，也有出價60或62萬元，後來大約是在
    8月17或18日左右，我才決定願意用每坪65萬元購買系爭土
    地…我決定要用每坪65萬元購買時我是和丁○○當面講的，
    至於原告是否在場聽聞，我不記得了。」、「應是8月18日
    下午三點，因為當天下午有約要去玉山銀行辦理手續，但在
    前一天我應該就有先和丁○○說過我願意以每坪65萬元購買
    系爭土地。8月18日下午3點原告也一起到玉山銀行，但前一
    天我只有跟丁○○講我願意以每坪65萬元購買系爭土地」等
    語；證人丁○○到庭亦結證稱：「我是在同安街的土地已經
    雙方談妥，並且向原告確認他拿到賣方的售地同意書以後，
    才告訴原告戊○○願以每坪65萬元購買系爭土地，在向原告
    確認他拿到賣方的售地同意書之前，我不會告訴原告關於戊○○的價格，因為這是我的籌碼，否則如果太早講，賣方一
    定也會提高價格」「…是在簽訂同安街買賣契約的前一天，
    我才告訴原告戊○○願以每坪65萬元購買系爭土地。」等語
    （均見本院99年7月20日言詞辯論筆錄），足見買主戊○○
    僅將購地價格告知其仲介丁○○，並未告知原告，原告係向
    被告取得系爭同意書後，丁○○始告知買主戊○○之購地價
    格，是被告抗辯於簽立系爭同意書前，原告故意隱瞞買方戊○○之購地價格云云，應非實在。況兩造間成立居間契約，
    被告係藉以減省買賣不動產過程中所需支出之勞力與時間，
    且能及時發現不動產交易市場中潛在買主，而原告則以居間
    媒介以促成買賣完成，獲取買賣成交時由被告支付之仲介報
    酬為其目的，是於兩造間就居間契約意思表示合致，被告承
    諾給付仲介報酬之前，原告並無義務向被告報告訂約之機會
    或為訂約之媒介，乃至報告訂約事項，則兩造於簽立系爭同
    意書而成立居間契約之前，原告並無義務向被告據實報告其
    已發現之系爭土地訂約機會或為訂約之媒介，故被告所辯原
    告於簽立系爭同意書前未據實告知買方出價云云，縱然屬實
    ，亦難謂被告係受詐欺而簽立系爭同意書。參以被告陳稱：
    原告曾向其開價每坪58萬元、60萬元仲介系爭土地，其均未
    同意，嗣原告開價賣方實拿每坪62萬元之出賣條件，伊本不
    欲同意，但鑒於每坪65萬元，仲介費為總價1%之仲介條件始
    終未見其他仲介業者回覆確認，又恐原告所提之仲介條件因
    時間耽擱而錯失出賣機會，對其他共有人難以交待，在此壓
    力下故而同意簽立系爭同意書等語（見99年2月28日聲明異
    議狀、99年8月10日言詞辯論筆錄），益徵被告係考量系爭
    土地市場價格及出賣機會，自行決定系爭土地出售條件及仲
    介報酬，自不得因原告掌握買方資訊而以高價出售系爭土地
    賺取高額仲介報酬即謂其受原告詐欺，故其此部分所辯，同
    不足取。
  (二)原告得否請求被告給付仲介服務費？若可，金額為若干？
  1.依系爭同意書第1條約定：「本人甲○○（即被告）同意以
    每坪新台幣底價陸拾貳萬元售出，並同意給付超過底價之部
    分（以總價6%為限）做為介紹人之仲介服務費，並於與買方
    簽訂買賣契約書時以現金一次付清。」，有系爭同意書在卷
    可憑，兩造間居間契約法律關係並無意思表示錯誤或詐欺情
    事，已如前述，是兩造間之居間契約有效成立，且原告業於
    98年8月27日媒介被告與買主戊○○以每坪65萬元之價格簽
    訂不動產買賣契約書，有土地買賣契約書附卷可稽，且為被
    告所不爭執，則原告依前開約定，請求被告給付仲介報酬，
    自屬有據。
  2.查系爭土地出售總金額為8,651萬5,000元，每坪價格為65萬
    元，有土地買賣契約書附卷可稽，系爭土地約133.1坪，系
    爭土地所有人應給付原告之委任報酬為3,99萬3,000元｛計
    算式：133.1坪×價差（65萬－62萬）＝3,993,000元｝。又
    被告就系爭土地之應有部分為1/2，固有土地登記謄本在卷
    可憑，惟原告主張被告就系爭土地之實際應有部分僅為10分
    之4，則被告應給付委任報酬金額為159萬7,200元（計算式
    ：3,993,000×40%＝1,597,200）。再者，被告於98年9月14
    日已匯款46萬1,538元予原告，有銀行存摺影本在卷可查，
    是被告應再給付原告委任報酬1,13萬5,662元（計算式：1,5
    97,200－461,538＝1,135,662）。
五、綜上所述，原告業已依系爭同意書約定，仲介戊○○以每坪
    65萬元向被告購買系爭土地，且原告簽立系爭同意書並無錯
    誤或受詐欺之情事，從而，原告依系爭同意書第1條約定，
    請求被告給付仲介服務費113萬5,662元，及自系爭土地買賣
    契約書簽訂之翌日即98年8月28日起至清償日止，按週年利
    率5%計算之利息，為有理由，應予准許。
六、本件為判決之基礎已臻明確，兩造其餘之攻擊或防禦方法及
    證據，經本院斟酌後，認為均不足以影響本判決之結果，自
    無逐一詳予論駁之必要，併此敘明。
七、訴訟費用負擔之依據：民事訴訟法第78條。
中    華    民    國    99    年    10     月    29   日
                  民事第三庭法  官  賴  惠  慈
以上正本係照原本作成
如對本判決上訴，須於判決送達後20日內向本院提出上訴狀。如
委任律師提起上訴者，應一併繳納上訴審裁判費。
中    華    民    國    99    年    10    月    29    日
                            書記官  廖素芳

司法院資訊處製作；財團法人民間司法改革基金會備份。
